【裁判字號】    95,台上,2067
【裁判日期】    950420
【裁判案由】    偽造文書
【裁判全文】
最高法院刑事判決            九十五年度台上字第二０六七號
    上  訴  人  甲○○
                乙○○
上列上訴人等因偽造文書案件，不服台灣高等法院中華民國九十
五年一月十二日第二審更審判決（九十四年度上更(二)字第一五七
號，起訴案號：台灣士林地方法院檢察署八十五年度偵字第七五
五八、九一三九號），提起上訴，本院判決如下：
    主  文
原判決撤銷，發回台灣高等法院。
    理  由
本件原判決認定：上訴人甲○○、乙○○（下稱上訴人等二人）
係夫妻，分別擔任設於台北市○○○路○段一三七巷四弄八號之
雅哥丹國際有限公司（Algo'mer International Group LTD. 下
稱雅哥丹公司）之股東兼董事及股東兼財務副總經理，均為從事
業務之人。基於共同行使偽造私文書及意圖為自己不法所有之概
括犯意聯絡，自民國八十三年十一月起至八十五年六月止，在該
公司內，先將法國進口商Produits Berger 公司（下稱Berger公
司）之編號「七八九八一」號發票原登載之日期、產品名稱、單
價及金額總價全部予以塗去，只留存發票左上方之Berger公司商
標名稱、地址等頁首及下方包括編號「七八九八一」等頁尾記載
，影印複製成空白樣張後，連續重新以打字方式虛載產品名稱、
數量及低於原廠請款之單價、金額、總價等而偽造發票共計十一
張（詳如原判決附表一所示之偽造日期及內容），再簽上甲○○
之英文簽名後，自雅哥丹公司傳真予報關行持向海關報關而行使
，使海關承辦人員將此不實之事項登載於其職務上所掌管之公文
書上，足生損害於海關對進口報關管理之正確性。上訴人等二人
又承前之共同行使偽造私文書之概括犯意，於上開「七八九八一
」號影印複製之空白樣張之發票上，擅自虛載產品名稱、數量、
調高後之單價金額及總價而偽造發票共計三十七張（詳如原判決
附表二所示之偽造日期及內容）後，加上法郎換算成新台幣之匯
率，以高於Berger公司原廠請款之價額持向雅哥丹公司請款詐取
款項（無從確定詐取金額）。其二人復基於共同行使變造私文書
及意圖為自己不法所有之概括犯意聯絡，自八十三年十一月起至
八十五年六月止，在雅哥丹公司內，將Berger公司之交易發票之
單價金額及總價部分塗去，再以打字方式填載高於原發票單價及
總價金額之數字而變造發票共計十七張（詳如原判決附表三所示
之日期及變造內容）後，以高於Berger公司原廠請款之價額，持
向雅哥丹公司請款詐取款項（無從確定詐取金額），均足以生損
害於雅哥丹公司及其餘股東（有關所偽造及變造之發票詳細內容
詳見原法院更二審卷第七十八至一五一頁）等情。因而撤銷第一
審諭知上訴人等二人均無罪之判決，改判論處上訴人等二人以共
同連續行使偽造私文書及共同連續行使變造私文書罪刑，固非無
見。
惟按：(一)、有罪判決之事實，為適用法令之準據，法院應將與論
罪科刑有關之犯罪事實，詳為記載，始足為適用法令之基礎。原
判決雖於事實欄內認定：上訴人等二人偽造、變造前揭發票上之
產品名稱、數量及金額等內容，詳如該判決附表一、二、三所示
等情；然查該附表一、二、三並無原判決所謂之產品名稱、數量
及金額等相關內容之記載，顯屬疏漏。又原判決於事實欄第一項
之末雖載述：「有關所偽造及變造之發票詳細內容詳見本院（指
原法院）更二審卷第七十八至一五一頁」等語，然其所指「更二
審卷第七十八至一五一頁」之內容如何，既無從由判決書內考見
，仍與判決未記載該部分之犯罪事實無異，難謂適法。(二)、有罪
之判決書，對於被告有利之證據不採納者，應說明其理由，為刑
事訴訟法第三百十條第二款所明定，故有罪判決對於被告有利之
證據，如不加以採納，必須說明其不予採納之理由，否則即難謂
非判決不備理由之違法。原判決就上訴人等二人辯稱：本件貨品
流程係香港商Cosmasia公司向法國Berger公司進貨，再轉賣給雅
哥丹公司，原判決所指偽造或變造之發票，係香港商Cosmasia公
司修改後寄來雅哥丹公司請款之用，非上訴人等二人所偽造或變
造等語，認為不可採信。係以：雅歌丹公司係法商Berger公司在
台灣之代理商，雅歌丹公司與Berger公司為直接貿易關係，交易
過程並無需透過Cosmasia公司之授權，亦即無須支付授權金與Co
smasia公司等由，為其主要論據（見原判決第三頁，理由二）。
然依卷內資料，法商Berger公司於西元一九九八年四月十六日曾
出具證明書，其上載明：Berger公司證明其於西元一九九四年九
月二十六日與香港Cosmasia公司共同簽訂法文合約，該合約規定
Cosmasia公司擁有向中國大陸、香港、台灣銷售Berger公司工廠
製造之薰香精油與相關產品之專賣權，另外，證實Algo'mer Int
ernational Group LTD. 即雅哥丹公司未與Berger公司簽署任何
代理合約，Berger公司產品在台灣市場之代理權完全屬於Cosmas
ia公司。因此有意購買Berger公司產品者，須向Cosmasia公司下
訂單，然後由Berger公司直接將商品運送給台灣雅哥丹公司，Be
rger公司將開立統一發票一式二份，一份予雅哥丹公司以作為處
理海關手續之用，另一份則給予Cosmasia公司，經Cosmasia公司
抽取佣金修改發票後，將發票寄給雅哥丹公司，支付商品貨款；
Berger公司同意雅哥丹公司支付貨款時，將應付貨款扣除給付Co
smasia公司之佣金等情。而上開證明書係經法國外交部及我國駐
法國台北代表處官員認證，其中文譯本亦經我國駐法國台北代表
處官員認證，有該證明書及其中文譯本各一份在卷可參（見第一
審卷第一一三至一一四頁）。原法院上訴審並囑託外交部轉請我
國駐法國代表處向出具該紙證明書之Berger公司查詢結果，據Be
rger公司回函稱：該證明書所載之交易方式屬實等情，亦有我國
駐法國代表處九十年二月一日法業（九０）字第０四一號函及其
附件可稽（見上訴卷第三０四、三一四頁）。原判決對於上開有
利於上訴人等二人之證據，並未說明其不足憑採之理由，於法尚
有未合。(三)、判決雖載理由，但不能憑以斷定其所為論述之根據
者，即屬理由不備。原判決認定：上訴人等二人偽造如原判決附
表一所示之發票後，自雅哥丹公司傳真予報關行持向海關報關而
行使，使海關承辦人員將此不實之事項登載於其職務上所掌管之
公文書上，足生損害於海關對進口報關管理之正確性等情部分。
係以雅哥丹公司傳真予報關行之發票（影本）及報關行製作之進
口報單（影本）等為其所憑之證據（見原判決第五至六頁，理由
四、(二)之１、２及(三)之１）。然依卷內資料，上開發票及進口報
單之上，似均無海關之任何章戳或其承辦公務員所為之相關登載
（見偵字第九一三九號偵查卷第十二至十五頁；偵字第七五五八
號偵查卷第一四一頁；上訴卷第八十五、八十六、八十八、八十
九頁；更(一)卷第八十二、八十三、八十六、八十七、九十一、九
十二頁），是各該發票及進口報單是否業經報關行向海關提出行
使？海關之承辦公務員究竟在何項公文書上為如何之不實登載？
均仍無從憑以判斷，顯不足作為上訴人等二人此部分犯罪之證明
。遽為判決，自屬理由不備。(四)、詐欺取財罪其既遂、未遂之區
別，係以行為人已否得財為準。本件關於詐欺取財部分，原判決
僅認定：上訴人等二人持原判決附表編號二、三所示之偽造或變
造之發票，向雅哥丹公司請款詐取款項（無從確定詐取金額）等
情。而就雅哥丹公司於上訴人等二人請款之後，是否業經付款？
上訴人等二人已否得財等重要待證事項，則未調查認定，並說明
其所憑之依據，遽依詐欺取財既遂罪論擬，亦有可議。(五)、刑事
訴訟法第九十五條第一款規定：「訊問被告，應先告知犯罪嫌疑
及所犯所有罪名。罪名經告知後，認為應變更者，應再告知。」
此乃被告在刑事訴訟法上應受告知之權利，為行使防禦權之前提
。本件起訴書並未論及上訴人等二人犯有行使偽造私文書、詐欺
及使公務員登載不實之罪名（第一審判決係諭知上訴人等二人均
無罪，並無論罪法條之記載），原判決變更起訴意旨所指行使變
造私文書之罪名，認關於原判決附表一、二部分，上訴人等二人
係犯行使偽造私文書罪；又認上訴人等二人牽連觸犯刑法第二百
十四條之使公務員登載不實及第三百三十九條第一項之詐欺取財
罪（為起訴效力所及，而併予論究），然原審於歷次準備程序及
審判期日，均未依前揭規定踐行告知上開變更及新增罪名之程序
（依各該準備程序及審判程序筆錄所載，僅對上訴人等二人告知
其所犯罪名「詳如起訴書及原審《指第一審》判決書所載」），
其所踐行之訴訟程序，併屬於法有違。以上或為上訴意旨所指摘
，或為本院得依職權調查之事項，應認原判決仍有撤銷發回之原
因。基於審判不可分原則，依公訴意旨認有裁判上一罪關係，而
經原審不另諭知無罪之業務侵占、逃漏稅捐部分，應一併發回。
據上論結，應依刑事訴訟法第三百九十七條、第四百零一條，判
決如主文。
中    華    民    國  九十五  年    四    月   二十   日
                      最高法院刑事第六庭
                          審判長法官  林  增  福
                                法官  邵  燕  玲
                                法官  張  清  埤
                                法官  陳  世  雄
                                法官  陳  朱  貴
      本件正本證明與原本無異
                                      書  記  官
中    華    民    國  九十五  年    四    月  二十五  日
                                                      Y


司法院資訊處製作；財團法人民間司法改革基金會備份。
